最高法院刑事判決　　　　　　九十六年度台上字第二六五七號
上　訴　人　甲○○
選任辯護人　楊漢東律師
上列上訴人因違反毒品危害防制條例案件，不服台灣高等法院高
雄分院中華民國九十六年三月十五日第二審判決（九十五年度上
重訴字第三九號；起訴案號：台灣高雄地方法院檢察署九十五年
度偵字第一七七五五號），提起上訴，本院判決如下：
    主  文
原判決撤銷，發回台灣高等法院高雄分院。
    理  由
本件原判決認定：上訴人甲○○明知海洛因屬毒品危害防制條例
第二條第二項第一款規定之第一級毒品，不得非法持有、運輸，
且係行政院依懲治走私條例第二條第四項公告「管制物品項目及
其數額」甲項第四款所列之管制進口物品，未經許可，不得運輸
進入台灣地區。緣於民國九十五年五月間某日，上訴人在大陸地
區廣東省東莞市旅遊期間，經由姓名年籍均不詳之成年人介紹，
認識姓名年籍均不詳、綽號「小朱」之成年男子（下稱「小朱」
），並與「小朱」談論運輸海洛因等事宜後返台。上訴人因缺錢
花用及亟需金錢繳納信用卡帳單，竟與「小朱」共同基於運輸海
洛因及自大陸地區私運管制物品即海洛因進入台灣地區之犯意聯
絡，由上訴人於九十五年六月十六日某時許搭乘復興航空公司GE
三六三班機自高雄國際機場出境，前往大陸地區廣東省東莞市，
並在東莞市「維也納」洗腳館附近檳榔攤旁與「小朱」洽談如何
運輸海洛因等事宜，並應允以不詳代價，由上訴人將海洛因運輸
回台，交給姓名年籍均不詳、綽號「小偉」之男子，嗣於同月二
十九日下午一、二時許，「小朱」在上開「維也納」洗腳館附近
某巷底偏僻處之民宅外，交付以塑膠透明膜包裝之海洛因二大包
（每大包內均含三小包）及二小包，共計八小包（合計淨重一三
五三．二五公克，空包裝重二二０．０七公克，純度八一．三０
％，純質淨重一一００．一九公克），並協助上訴人以彈性繃帶
將上開海洛因二大包，綑綁於上訴人左右大腿內側，而將二小包
海洛因藏置於上訴人穿著之白色三角內褲前端及底端開口縫合處
，上訴人旋即搭乘巴士前往澳門機場，並於九十五年六月二十九
日下午某時許，搭乘復興航空公司GE三六四班機離開澳門機場，
於同日晚間八時五十分許入境高雄小港國際機場，於驗證完畢，
正擬通關之際，為法務部調查局高雄市調查處、海關人員組成專
案小組成員查獲，並當場扣得上開海洛因及「小朱」所有透氣彈
性繃帶、上訴人所有白色三角內褲各一件等情。因而維持第一審
依想像競合犯之規定，從一重論處上訴人共同運輸第一級毒品罪
刑之判決，駁回上訴人在第二審之上訴。固非無見。
惟查：(一)卷宗內之筆錄及其他文書可為證據者，應向被告宣讀，
或告以要旨，證物應示被告，令其辨認，如係文書而被告不解其
意義者，應告以要旨，此項程序為公開審判期日所應踐行者，亦
為第二審審判程序所準用，否則即係於審判期日所應調查之證據
未予調查，若採為裁判之基礎，其判決當然違背法令。原判決認
定上訴人犯罪後，並未符合刑法自首之規定。依理由貳、二之說
明，係以記載原審於九十六年三月八日就案發當日海關監視錄影
光碟勘驗結果之審判筆錄為其論據之一。惟稽之卷內審判筆錄，
原審勘驗海關人員對上訴人身體及所攜帶行李實施檢查之光碟內
容畢，審判長似未就勘驗光碟所呈現之內容向上訴人詢問有何意
見，亦未將筆錄所載之勘驗結果對上訴人宣讀或告以要旨，使上
訴人有辯明之機會。原審逕採原審審判筆錄所載勘驗結果，認定
上訴人並無自首並採為裁判之基礎，自有應於審判期日調查之證
據而未予調查之違法。(二)判決不載理由者，當然違背法令。所謂
判決不載理由，係指依法應記載於判決理由內之事項不予記載，
或記載不完備者而言，此為刑事訴訟法第三百七十九條第十四款
上段之當然解釋。原判決認本件並無毒品危害防制條例第十七條
規定之適用，固於理由貳、二說明上訴人於原審雖稱本件運輸毒
品之介紹人為楊嘉義，背後有一集團，惟此部分僅係提供檢察官
參考，且介紹人並非毒品來源，又查無因而破獲販毒集團之情事
，無從僅因上訴人提供楊嘉義之年籍資料，即得依毒品危害防制
條例第十七條之規定減輕其刑云云。按毒品危害防制條例第十七
條規定，犯同條例第四條第一項至第四項、第五條第一項至第四
項前段、第六條第一項至第四項、第七條第一項至第四項、第八
條第一項至第四項、第十條或第十一條第一項、第二項之罪，供
出毒品來源，因而破獲者，得減輕其刑。其立法用意，旨在鼓勵
被告供出其所製造、運輸、販賣或持有之毒品來源，俾追究出該
毒品之前手，以澈底清除毒品氾濫。經查，上訴人於原審或以言
詞陳稱前往大陸為楊嘉義運輸毒品返台、或具狀指稱楊嘉義乃帶
伊前往大陸運輸毒品之主謀等語（原審卷第三二、四三頁），若
屬無訛，於查獲楊嘉義後，似非無循線破獲毒品前手之可能，並
關係上訴人得否適用上揭規定減輕其刑，於上訴人即非不利。原
審未為調查，復徒執上揭理由認無調查之必要，論理上之說明，
自嫌未足，非無證據調查未盡並有理由不備之違法。以上或為上
訴意旨所指摘，或屬本院得依職權調查之事項，應認原判決有撤
銷發回更審之原因。又依卷附扣案海洛因照片，上訴人被查獲時
持有之海洛因似有包裝（警卷第二三頁），原判決事實欄亦記載
海洛因以塑膠透明膜包裝等情，該毒品之外包裝有防止毒品裸露
、逸出及潮濕，並便於攜帶、運輸之作用，似屬供運輸毒品所用
之物，是否應為沒收之諭知？與海洛因是否已達難以析離而無法
個別宣告沒收？再透氣彈性繃帶，上訴人於警詢中似僅供承由「
小朱」提供（警卷第三頁），如何得以認定透氣彈性繃帶為「小
朱」所有？上揭與沒收相關之事項，有為更詳盡說明之必要，案
經發回，允宜注意及之。
據上論結，應依刑事訴訟法第三百九十七條、第四百零一條，判
決如主文。
中　　華　　民　　國　九十六　年　  五 　 月 　十一 　日
                      最高法院刑事第九庭
                          審判長法官  洪　清　江
                                法官  石　木　欽
                                法官  李　伯　道
                                法官  林　勤　純
                                法官  陳　晴　教
      本件正本證明與原本無異
                                      書  記  官
中　　華　　民　　國　九十六　年　  五 　 月   十八 　日
                                                     m
